【裁判字號】    98,訴,175
【裁判日期】    980521
【裁判案由】    確認買賣關係不存在
【裁判全文】
臺灣嘉義地方法院民事判決               98年度訴字第175號
原      告  第一商業銀行股份有限公司
法定代理人  丙○○
訴訟代理人  林俊欽律師
被      告  乙○○○
            甲○○
上列當事人間確認買賣關係不存在事件，本院於民國98年5月7日
言詞辯論終結，判決如下：
    主  文
確認被告乙○○○與被告甲○○間就坐落嘉義市○○○段一五五
之五地號土地所有權全部於民國九十六年七月二日所為之買賣契
約關係不存在。
被告甲○○應將前項土地於民國九十六年七月十六日所為之所有
權移轉登記予以塗銷。
訴訟費用新台幣萬零柒元由被告負擔。
    事實及理由
壹、本件原告起訴主張：
一、先位之訴部分：坐落嘉義市○○○段155之5地號土地（下稱
    系爭土地）原為被告乙○○○所有，訴外人東興企業股份有
    限公司（下稱東興公司）於民國92年間邀同訴外人李玉晴、
    余鴻杉、李炳炘、李郭幸珠、李偉仁及被告乙○○○為連帶
    保證人，對訴外人東興公司之一切債務，以本金新台幣（下
    同）6,000萬元為限額，與訴外人東興公司連帶負全部償付
    之責任。詎訴外人東興公司未依約繳納本息，迄今尚欠23,7
    20,000元及約定之利息、違約金未清償。而系爭土地原為被
    告乙○○○所有，被告乙○○○於滯欠前夕即於96年7月2日
    將系爭土地以買賣名義於96年7月16日過戶登記與其子即被
    告甲○○，其間之買賣為通謀虛偽意思表示，應為無效，爰
    起訴確認被告二人就系爭土地買賣關係不存在。又系爭土地
    所有權人仍為被告乙○○○，被告乙○○○自得依民法第
    767條規定請求被告甲○○塗銷系爭土地之所有權移轉登記
    ，惟其怠於行使此項權利，原告為保全債權，自得依民法第
    242條之規定以債權人之地位，代位被告乙○○○行使此項
    權利，請求被告甲○○塗銷系爭土地於96年7月16日所為之
    所有權移轉登記，回復為被告乙○○○名義。
二、備位之訴部分：退步言，縱認被告二人間買賣行為屬實，惟
    其間之買賣細節為何，原告無從查知，且被告乙○○○之財
    產為其債務之總擔保，其為上開買賣，恐亦損及原告債權之
    可能，原告備位依民法第244條第2項、第4項之規定，訴請
    撤銷被告間就系爭土地所為之買賣契約行為及所有權移轉登
    記行為，並請求被告甲○○塗銷系爭土地於96年7月16日以
    買賣為原因之所有權移轉登記，回復為被告乙○○○名義等
    情。
三、並聲明：
  (一)先位聲明：
  1.確認被告乙○○○與被告甲○○間就系爭土地之買賣關係不
    存在。
  2.被告甲○○應將前項土地之所有權移轉登記塗銷，回復登記
    為被告乙○○○所有。
  3.訴訟費用由被告負擔。
  (二)備位聲明：
  1.被告乙○○○與被告甲○○間就系爭土地所為買賣行為及所
    有權移轉登記行為，應予撤銷。
  2.被告甲○○應塗銷系爭土地以買賣為原因之所有權移轉登記
    ，回復登記為被告乙○○○所有。
  3.訴訟費用由被告負擔。
貳、被告則以：被告甲○○向其母即被告乙○○○買賣系爭土地
    ，約定價金200多萬元，每月交給母親乙○○○2萬元，迄今
    買賣價金已交付將近30萬元，被告二人間就系爭土地之買賣
    ，並非通謀虛偽意思表示等語，資為抗辯；並聲明：求為判
    決駁回原告之訴。
、本院得心證之理由：
一、按確認法律關係之訴，非原告有即受確認判決之法律上利益
    者，不得提起之，民事訴訟法第247條第1項前段定有明文。
    而所謂即受確認判決之法律上利益，係指法律關係之存在不
    明確，致原告在私法上之地位有受侵害之危險，而此項危險
    得以對於被告之確認判決除去之者而言。原告主張訴外人東
    興公司於92年間邀同訴外人李玉晴、余鴻杉、李炳炘、李郭
    幸珠、李偉仁及被告乙○○○為連帶保證人，對訴外人東興
    公司之一切債務，以本金6,000萬元為限額，與訴外人東興
    公司連帶負全部償付之責任，詎訴外人東興公司未依約繳納
    本息，迄今尚欠23,720,000元及約定之利息、違約金未清償
    。而被告乙○○○竟於96年7月16日將其所有之系爭土地以
    買賣為原因過戶登記與其子被告甲○○所有，其二人之通謀
    虛偽意思表示，致原告對被告乙○○○之債權無法獲償，為
    此提起本件確認之訴等情，足認被告二人間就系爭房地之買
    賣關係是否存在，即屬不明確，而致原告在私法上之地位有
    受侵害之危險，且此種不確定之狀態得以本件確認判決除去
    之，揆諸前揭說明，原告提起本件確認之訴，有即受確認判
    決之法律上利益，合先敘明。
二、原告主張訴外人東興公司於92年間邀同被告乙○○○為連帶
    保證人向原告借款，惟借款人東興公司未依約繳納本息，迄
    今尚欠本金及約定之利息與違約金未清償。又被告乙○○○
    於96年7月16日將其所有之系爭土地以買賣為原因過戶登記
    與其子被告甲○○所有之事實，業據提出保證書、約定書及
    土地登記第二類謄本、借據、借款展期約定書、本院97年度
    司促字第1481號支付命令為證，且經嘉義市地政事務所98年
    4月7日嘉地一字第0980003246號函附系爭土地所有權移轉登
    記申請文件在卷足憑，而被告對於上開事實亦不爭執，堪信
    原告主張為真實。
三、按當事人主張有利於己之事實者，就其事實有舉證之責任，
    民事訴訟法第277條前段定有明文。第三人如主張表意人與
    相對人通謀而為虛偽意思表示者，該第三人應負舉證之責，
    最高法院著有48年台上字第29號判例可參。原告主張被告二
    人間就系爭土地之買賣係屬通謀而為虛偽意思表示乙節，既
    為被告所否認，揆諸前開說明，自應由原告對被告二人間就
    系爭土地之買賣係屬通謀而為虛偽意思表示之事實，負舉證
    之責任。茲查：
  (一)稱買賣者，謂當事人約定一方移轉財產權於他方，他方支付
    價金之契約。然經原告請求被告提出支付系爭土地買賣價金
    之來源及流向，被告當庭表示因渠等係母子關係，當初並未
    為明確的繳款約定，僅協議每月由被告甲○○交付2萬元與
    被告乙○○○等語。經本院質之：約定的買賣總價為何？是
    否有訂立買賣契約？被告甲○○答稱：確實的買賣總價忘記
    了，我們只說是200多萬元，沒有訂立買賣契約，每個月提
    領現金2萬元交給母親等語。本院衡諸系爭土地以98年度之
    土地公告現值計算，系爭土地價值高達2,926,800元（計算
    式：54,200元/㎡×54㎡＝2,926,800），倘以買賣交易市價
    計算，更可能多達300萬元以上，土地價值甚鉅，且土地買
    賣交易價格高昂，買賣雙方對買賣價金金額及如何付款，皆
    詳細計算、確認磋商並達成合意後，買賣契約始告成立。而
    被告乙○○○及甲○○為29年及53年出生之人，於渠等所稱
    買賣土地交易之時，分別為67歲及43歲，皆係有多年社會經
    驗之成年人，對於土地買賣交易首重價金及付款約定，並簽
    立書面契約以茲為憑乙情，自難諉為毫無所悉，然被告甲○
    ○於本院竟陳稱：確實的買賣總價不知道，我們只說是200
    多萬元等語。此與買賣土地交易，買賣雙方就價金約定一確
    實金額之常情，非但不符，且被告二人倘未約定確實之買賣
    價金，則被告甲○○應支付之價金數額應為若干？支付多少
    金額方屬清償完畢？此皆與買賣交易常理有悖，是被告二人
    間就系爭土地所為之買賣，顯非屬實。
  (二)至於被告甲○○雖辯稱：每月有自帳戶提領2萬元現金交付
    與被告乙○○○，以為支付系爭土地之買賣價金云云，然被
    告二人為母子關係，被告甲○○對被告乙○○○依法負有扶
    養義務，縱使被告甲○○有按月交付2萬元現金與被告乙○
    ○○，亦難謂非扶養費用。況被告二人既未約定系爭土地之
    確實買賣總價，則被告甲○○支付多少金額後方屬清償完畢
    ？倘以系爭土地98年度土地公告現值計算，系爭土地價值高
    達2,926,800元，被告甲○○未向金融機構貸款，倘以每月
    支付2萬元計算，被告乙○○○至少須長達12年後方能收訖
    買賣價金，且期間亦未收取分文利息，此與買賣價金僅分數
    期支付，且出賣人冀望盡快全數收取買賣價金之常情，顯然
    不符。是被告甲○○辯稱每月支付2萬元買賣價金與被告乙
    ○○○云云，不足採信。是原告主張被告二人間就系爭土地
    係通謀而為虛偽買賣乙情，洵非無據。準此，原告先位訴請
    確認被告乙○○○、甲○○二人就系爭土地之買賣契約關係
    不存在，自屬有據。
  (三)末按債務人怠於行使其權利時，債權人因保全債權，得以自
    己之名義，行使其權利，民法第242條前段有明文規定。被
    告乙○○○與被告甲○○間就系爭土地之買賣既係通謀而為
    虛偽之意思表示，可認其債權行為及物權行為均不存在，因
    此被告乙○○○依民法第767條之規定，自得請求被告甲○
    ○塗銷系爭土地之所有權移轉登記，而原告為被告乙○○○
    之債權人，因被告乙○○○怠於行使上開權利，則原告先位
    依民法第242條前段規定，代位請求被告甲○○塗銷系爭土
    地之所有權移轉登記，為有理由，應予准許。至於被告甲○
    ○塗銷系爭土地所有權移轉登記之法律效果，當然回復為被
    告乙○○○所有，故無聲明併為請求之必要，附此敘明。
肆、綜上所述，原告依民事訴訟法第247條規定，請求確認被告
    二人間就系爭土地之買賣關係不存在，併依民法第242條規
    定，代位被告乙○○○請求被告甲○○應將系爭土地之所有
    權移轉登記予以塗銷，均有理由，應予准許。
伍、本件事證已臻明確，兩造其餘主張及攻擊防禦方法，核與判
    決結果不生影響，爰不一一論述。又原告先位之訴既獲勝訴
    之判決，本院自毋庸就其備位之訴再為審酌，併此敘明。
陸、按法院為終局判決時，應依職權為訴訟費用之裁判，民事訴
    訟法第87條第1項定有明文。本件第一審裁判費30,007元，
    應由敗訴之被告負擔，爰判決如主文第二項所示。
柒、據上論結，本件原告之訴為有理由，依民事訴訟法第78條、
    第85條第1項前段、第87條第1項，判決如主文。
中    華    民    國    98    年    5     月    21    日
                      民二庭法  官  林中如
以上正本係照原本作成
如對本判決上訴須於判決送達後20日內向本院提出上訴狀
中    華    民    國    98    年    5     月    21    日
                            書記官  黃意雯


司法院資訊處製作；財團法人民間司法改革基金會備份。
